【裁判字號】    96,上易,2304
【裁判日期】    970325
【裁判案由】    詐欺
【裁判全文】
臺灣高等法院刑事判決                96年度上易字第2304號
上  訴  人
即  被  告  丙○○  68歲民.
                      2樓
                    國民
選任辯護人  吳謹斌  律師
上列上訴人因詐欺案件，不服臺灣臺北地方法院96年度易字第
621號，中華民國96年8月24日第一審判決（起訴案號：臺灣臺北
地方法院檢察署95年度偵字第23407號），提起上訴，本院判決
如下：
    主  文
原判決撤銷。
丙○○共同意圖為自己不法之所有，以詐術使人將本人之物交付
，處有期徒刑壹年貳月，減為有期徒刑柒月。
    事  實
一、丙○○前因詐欺案件，於民國78年1月12日經本院以77年度
    上易字第5132號判處有期徒刑2年3月確定，於79年5月9日縮
    刑期滿執行完畢。
二、緣丙○○之友人甲○○（因傳、拘無著，業經檢察官另行通
    緝），於93年7月2日，得悉鴻總企業股份有限公司（下稱鴻
    總公司、名義負責人為簡張劉、實際負責人為丁○○）因關
    稅問題，遭基隆關稅局罰鍰新臺幣（下同）12,775,337元（
    起訴書誤為13,00萬元），並查扣32只貨櫃，公司陷入經營
    危機，實際負責人丁○○急於尋求他人幫忙，協助脫困；甲○○將消息告知丙○○，二人認有機可乘，竟共起貪念，基
    於意圖為自己不法所有之單一犯意聯絡，於93年7月3日或4
    日，由甲○○帶丙○○至鴻總公司，介紹丙○○予丁○○認
    識，並謊稱：丙○○為副總統呂秀蓮妹妹之女婿，可為其處
    理關稅問題，丁○○只須負擔海關官員吃喝之花費，就可將
    貨櫃領出，也免繳納罰金，事成之後再給付200萬元等語；
    丙○○亦配合謊稱：自己確為呂秀蓮副總統妹妹之女婿，如
    假包換，自己處理過很多類似案件，絕對沒有問題等語，致
    丁○○因而陷於錯誤，誤信丙○○及甲○○確有能力協助其
    處理關稅問題，即先行支付5萬元予丙○○收受，丙○○及
    甲○○並自93年7月4日起至同年月24日止，約10次左右邀約
    其他友人飲宴，每次所需餐飲費數千元，均以請海關人員吃
    飯名義，通知陷於錯誤之丁○○前往付款。嗣於同年7月24
    日，丁○○接獲通知，得知鴻總公司之不動產遭海關聲請假
    處分，且所進口之貨櫃仍持續遭海關扣押，經詢問甲○○、
    丙○○後，二人復表示需再給付200萬元，方能處理，丁○○向海關查詢，始知受騙。
三、案經鴻總公司訴由臺灣臺北地方法院檢察署檢察官偵查起訴
    。
    理  由
壹、程序方面：
    本件認定事實所引用之本件卷內所有卷證資料（包含人證與
    文書證據、物證等證據），並無證據證明係公務員違背法定
    程序所取得，而檢察官、被告及其辯護人於審判期日對法院
    提示之卷證表示沒意見等語，且卷內之文書證據，亦無刑事
    訴訟法第159條之4之顯有不可信之情況與不得作為證據之情
    形。綜上，依刑事訴訟法第159條至159條之5之規定，本件
    認定事實所引用之本件卷證所有證據（包含人證與文書證據
    、物證等證據），均有證據能力，合先敘明。
貳、實體部分：
一、訊據被告堅不承認與甲○○至告訴人公司找丁○○商討有關
    告訴人公司被海關扣押貨櫃及罰鍰等情，矢口否認有詐欺之
    犯行，辯稱：甲○○叫我去告訴人公司談貨櫃被扣押及罰鍰
    乙事，我當場就說沒辦法解決，未去海關說情，也沒有向丁○○拿一毛錢，更沒與甲○○吃飯通知丁○○付款，況且甲○○已返還9萬元與告訴人云云。經查：
（一）被告於偵查中已供稱有去海關，海關說不行就回來（見95
      年度他字第4973號第39頁），顯見被告於本院辯稱：我未
      去海關說情，係卸責之詞。其聲請傳喚海關人員乙○○證
      明未去海關說情，核無必要。
（二）證人即鴻總公司實際負責人丁○○於原審證稱：93年7 月
      2日收到海關處分書，剛好甲○○來找我談五股工業區工
      廠之事，我拿海關處分書給他看，說要罰很多錢，甲○○
      說是小事情，他有朋友專門在海關處理這樣的事情，有成
      功案例，要找這位先生幫忙，7月3或4日甲○○就帶被告
      來，介紹認識，是副總統呂秀蓮妹妹之女婿，我當天問被
      告是否真的是呂秀蓮妹妹之女婿，被告說絕對是真的，如
      假包換，類似案件先前已處理過很多了，絕對沒有問題，
      我問本案如果他幫忙，要花多少錢... 行情是花幾十萬元
      ，再請海關吃飯，就可擺平。我說只要被告幫忙...，我
      花一點錢，但問是否可再少拿一點，請海關人員吃飯沒有
      關係，一定要保證公司3個月內公司貨品可暢通，且公司
      資產不會被海關處分，被告說沒有問題，要我先給5萬元
      ，約海關的人出來吃飯，事情辦成，再給200萬元；所以
      當天我親手將5萬元交給被告，後來被告一直聯絡海關的
      人吃飯，但吃了10次飯，我沒有看過一個海關人員；到了
      7 月26或27日，銀行打電話給我，告知不動產被海關假處
      分，就去找被告說怎麼會這樣，當初答應3個月沒事，何
      以不到1個月就被假處分，且從泰國進口之貨櫃也被扣押
      ... ，結果到8月2日至5日都沒有消息，我自己去基隆海
      關問，海關人員告知我受騙了，就打電話給被告，問到底
      如何，被告還說沒有問題，另打電話找甲○○，問他到底
      搞什麼，甲○○說幫我問看看，明天到我公司來，隔天甲○○帶了一個女人來，並說已經跟基隆海關人員講好，只
      要匯100萬元到那女人帳戶，明天就辦妥...，因先前已經
      向海關查過，海關說是騙人，所以不答應...；因相信被
      告及甲○○，公司被搞成這樣，被告及甲○○同意賠償
      200萬元，每月付10萬元...，後來，陳康麟去向甲○○收
      9萬元等語（見原審卷第67頁至第69頁）；另證人陳康麟
      亦於偵查中證稱：9萬元現金收據，是我簽的，甲○○拿
      給我的，因為簡董（即丁○○）出國，他叫我去幫他收的
      ，他說有人騙他，在板橋一家餐廳，有見過丙○○及甲○○，裡面有一大票人，聚餐原因不曉得，是簡董帶我去的
      等語（見同上偵卷第40頁）。此外，復有基隆關稅局（
      093）六堵進字第0033、0034、0038及0039號等4紙處分書
      （見同上偵卷第4-7頁）及證人陳康麟代告訴人收取甲○○退還現金9萬元予丁○○之現金收據1紙（見同上偵卷第
      27頁）在卷可稽。
（三）按刑法詐欺取財罪之成立，以意圖為自己或第三人不法之
      所有，以詐術使人將本人或第三人之物交付為要件；而所
      謂以詐術使人交付，必須被害人因其詐術而陷於錯誤，或
      利用被害人之錯誤而行詐（最高法院24年度上字第4515號
      判例參照）。本件鴻總公司因關稅罰鍰及貨櫃扣押問題，
      公司陷入經營危機，實際負責人丁○○急於尋求他人幫忙
      ，協助脫困，心情惶恐與不安之際，甲○○及被告見有機
      可乘，同至丁○○公司，稱被告為副總統呂秀蓮妹妹之女
      婿，可為其處理關稅問題，只須花一點錢，就可將貨櫃領
      出及免繳罰金，致使丁○○陷於錯誤，而產生被告確有解
      決上述關稅問題之誤認，始會交付金錢予被告及代被告支
      付飲宴費用，是被告施用詐術之犯行，甚為明確。被告所
      辯未去海關說情，也沒有向丁○○拿一毛錢，更沒與甲○○吃飯通知丁○○付款，無非係卸責之詞，不足採信。被
      告聲請傳喚甲○○，惟甲○○業經通緝，無從傳喚，另
      本件事證已明，亦無必要。被告上開犯行，堪以認定，應
      予依法論科。
二、論罪科刑理由：
（一）新舊法比較：
      刑法第2條第1項之規定，係規範行為後法律變更所生新舊
      法律比較適用之準據法。所謂行為後法律有變更者，包括
      構成要件之變更而有擴張或限縮，或法定刑度之變更。行
      為後法律有無變更，端視所適用處罰之成罪或科刑條件之
      實質內容，修正前後法律所定要件有無不同而斷。新舊法
      條文之內容有所修正，除其修正係無關乎要件內容之不同
      或處罰之輕重，而僅為文字、文義之修正或原有實務見解
      、法理之明文化，或僅條次之移列等無關有利或不利於行
      為人，非屬該條所指之法律有變更者，可毋庸依該規定為
      新舊法之比較，而應依一般法律適用原則，適用裁判時法
      外，即應適用刑法第2條第1項之規定，為「從舊從輕」之
      比較。而比較時，應就罪刑有關之事項，如共犯、未遂犯
      、想像競合犯、牽連犯、連續犯、結合犯，以及累犯加重
      、自首減輕及其他法定加減原因（如身分加減）與加減例
      等一切情形，綜合全部罪刑之結果而為比較，予以整體適
      用。乃因各該規定皆涉及犯罪之態樣、階段、罪數、法定
      刑得或應否加、減暨加減之幅度，影響及法定刑或處斷刑
      之範圍，各該罪刑規定須經綜合考量整體適用後，方能據
      以限定法定刑或處斷刑之範圍，於該範圍內為一定刑之宣
      告。是宣告刑雖屬單一之結論，實係經綜合考量整體適用
      各相關罪刑規定之所得。宣告刑所據以決定之各相關罪刑
      規定，具有適用上之「依附及相互關聯」之特性，自須同
      其新舊法之適用。而「法律有變更」為因，再經適用準據
      法相互比較新舊法之規定，始有「對被告有利或不利」之
      結果，兩者互為因果，不難分辨，亦不容混淆。有最高法
      院97年上字第37號判決可供參考。查被告行為後，刑法第
      28條、第56條關於共同正犯、連續犯等規定，均於94年2
      月2日修正公布，並於95年7月1日起施行。茲就上開規定
      比較適用如下：
  １、共犯之比較適用：
      刑法第28條共同正犯之範圍，已修正限縮於共同實行犯罪
      行為者始成立共同正犯，排除陰謀犯、預備犯共同正犯，
      自屬行為後法律有變更，而非僅屬文字修正，應有新舊法
      比較適用問題。新法對被告並無較有利，應適用修正前舊
      法關於共同正犯之規定（最高法院96年度台上字第1323號
      判決、本院暨所屬法院96年度法律座談會決議亦同此意旨
      ）。
  ２、就罰金刑部分：
      刑法第339條第1項詐欺取財罪，法定刑得處銀元1千元以
      下罰金，據修正後刑法施行法增訂第1條之1：「中華民國
      94年1月7日刑法修正施行後，刑法分則編所定罰金之貨幣
      單位為新臺幣。94年1月7日刑法修正時，刑法分則編未修
      正之條文定有罰金者，自94年1月7日刑法修正施行後，就
      其所定數額提高為30倍。但72年6月26日至94年1月7日新
      增或修正之條文，就其所定數額提高為3倍」及刑法第33
      條第5款修正為：「主刑之種類如下：... 五、罰金：新
      臺幣1千元以上，以百元計算之」等規定，是依修正後之
      法律，刑法第339條第1項詐欺取財罪所得科處之罰金刑最
      高額維持不變，最低額則提高為新臺幣1千元，是比較修
      正前、後之刑罰法律，自以被告行為時關於科處罰金刑之
      法律較有利於被告。
（二）按刑法第339條第2項之詐欺得利罪，係指以詐術取得同條
      第1項之物以外之其他財產上之不法利益，無法以具體之
      物估量者而言，倘所詐取者，係可具體現實之物，即應論
      以同條第1項之詐欺取財罪。本件被告除詐取現金5萬元外
      ，亦詐取約10次之飲宴，而取得均係具體現實之物，而被
      告應賠償丁○○酒菜價金之債務，並未因其施用詐術而得
      免除，未獲利益，是核被告所為，係犯刑法第339條第1項
      之詐欺取財罪。雖然共犯甲○○事後退還9萬元，惟詐欺
      罪為即成犯，詐財行為完成，犯罪即成立，不因事後退還
      所詐金額而解免刑責，併與敘明。被告與甲○○就上開行
      為，有犯意聯絡及行為分擔，應論以共同正犯。被告與甲○○一施詐行為，使丁○○陷於錯誤，除當場交付5萬元
      外，亦多次支付被告等人餐飲款項之犯行，其被害人同一
      、時間甚為密接，侵害之法益復屬同一，顯係一詐欺犯意
      之接續行為，法律評價上應依接續犯之規定，以實質上一
      罪論。
三、原判決撤銷之理由：
（一）原審對被告論罪科刑之判決，固非無見。惟查：被告所詐
      取約10次之飲宴，係具體現實之有體物，原判決誤認為係
      取得財產上之不法利益，犯刑法第339條第2項之詐欺得利
      罪，尚有未洽。
（二）被告否認犯罪而提起上訴，固無理由，然原判決既有上揭
      不當之處，自應由本院予以撤銷改判。
（三）爰審酌被告不循正途謀財，明知自己無海關方面相關之專
      業能力，竟利用他人因關稅罰鍰及貨櫃扣押問題，公司陷
      入經營危機之際，藉機詐稱自己係呂秀蓮副總統妹妹之女
      婿，以獲取現金及飲宴有體物之犯罪動機、目的與手段；
      雖共犯甲○○已返還丁○○現金9萬元，惟各政府機關及
      公務員之依法行政與公正執法，乃人民對國家公權力信賴
      之基礎，並係政府各項施政得以順利運作之正當性基礎，
      詎被告與共犯甲○○不僅謊稱被告係呂秀蓮副總統妹妹之
      女婿，損及呂秀蓮副總統與其家人之名譽，且謊稱可以動
      用關係變更基隆海關依法行政所作之行政處分，更造成一
      般人民對於公權力信賴性之動搖與基隆海關之名譽；被告
      辯護人於本院審理時雖請求本院判處有期徒刑1年，減為6
      個月，惟本院審酌被告為牟一己私利，蠹食國基，犯罪手
      段實屬非是，且自偵訊迄今均矢口否認犯行，並以有違常
      情之詞辯解，顯見態度不佳、毫無悔意之犯後態度等一切
      情狀，仍量處有期徒刑1年2月，以示儆懲。又被告行為時
      係在96年4月24日以前，其本案宣告刑為有期徒刑1年6 月
      以下，爰依中華民國96年罪犯減刑條例第2條第1項第3款
      、第7條第1項之規定，減其宣告刑二分之一，為有期徒刑
      7月。
據上論斷，應依刑事訴訟法第369條第1項前段、第364條、第299
條第1項前段，刑法第2條第1項前段、修正前刑法第28條、第339
條第1項，修正前罰金罰鍰提高標準條例第1條前段，中華民國九
十六年罪犯減刑條例第2條第1項第3款、第7條，判決如主文。
本案經檢察官黃和村到庭執行職務。
中    華    民    國    97    年    3    月    25    日
            刑事第十三庭  審判長法  官 曾德水
                                法  官 談  虎
                                法  官 梁耀鑌
以上正本證明與原本無異。
不得上訴。
                                書記官 莊淑茹
中    華    民    國    97    年    3     月    25    日
附錄：本案論罪科刑法條全文
刑法第339條第1項
意圖為自己或第三人不法之所有，以詐術使人將本人或第三人之
物交付者，處5年以下有期徒刑、拘役或科或併科1千元以下罰金
。
以前項方法得財產上不法之利益或使第三人得之者，亦同。
前二項之未遂犯罰之。


司法院資訊處製作；財團法人民間司法改革基金會備份。
